【裁判字號】    89,上訴,1850
【裁判日期】    890413
【裁判案由】    偽造文書等
【裁判全文】
臺灣高等法院刑事判決                          八十九年度上訴字第一八五號
    上  訴  人  臺灣臺北地方法院檢察署檢察官
    被      告  乙○○
    選任辯護人  張瑞釗
                邱曉欣
右上訴人因被告偽造文書等案件，不服臺灣台北地方法院八十九年度訴字第五四號，
中華民國八十九年四月十三日第一審判決（起訴案號：臺灣台北地方法院檢察署八十
八年度偵字第一一五五八號），提起上訴，本院判決如左：
    主  文
上訴駁回。
    理  由
一、公訴意旨略以：被告乙○○明知其胞兄丙○○（業經判決確定）所持甲○○之印
    章係偽造，竟仍基於共同概括之犯意之聯絡，於八十年八月十九日起至九月二十
    六日止，多次蓋用偽刻之甲○○印章，偽造傳偉工程顧問有限公司（下簡稱傳偉
    公司）變更登記之相關資料，將甲○○虛載為傳偉公司之股東，並持以向台北市
    政府建設局申報，使建設局承辦人員將此不實事項登載於所掌之公文書，足以生
    損害於甲○○及台北市政府建設局對於公司管理之正確性，因認被告涉有刑法第
    二百十六條、第二百十條行使偽造私文書、第二百十四條使公務員登載不實罪嫌
    云云。
二、按犯罪事實應依證據認定之，無證據不得推定其犯罪事實。刑事訴訟法第一百五
    十四條定有明文。所謂之證據，在訴訟上須達於足以超越合理可疑之程度，即在
    一般之人均不致有所疑，而可形成有罪之確信，始得據為不利被告之判斷。共同
    被告不利於己之陳述，固得採其他共同被告犯罪之證據，惟此項不利之陳述，須
    無瑕疵可指，而就其他方面調查，又與事實相符，始得採為其他共同被告犯罪事
    實之認定。最高法院七十六年台上字第四九六八號、四十六年台上字第四一九號
    著有判例。經核公訴人認被告涉有上開犯嫌，無非以共同被告丙○○於偵查中之
    供詞為唯一論據。訊據被告乙○○則堅決否認有上開被訴犯行，辯稱：伊根本不
    知道這件事等語。
三、本院經查：
（一）告訴人甲○○前以：被告丙○○於八十年八月間偽造伊印章偽造文書，持向台
      北市政府建設局申報甲○○為傳偉公司股東，使公務員據以為不實之登載。丙○○復於八十一年一月間以同法變更傳偉公司負責人名義為甲○○，隨即向大
      眾銀行、泛亞銀行、台新銀行、萬泰銀行，以被告官偉民、溫昌貴、曾雅芬、
      李秀康、黃泳森、乙○○等人，分別為各銀行之連帶保證人等情，具狀向台灣
      台北地方法院檢察署檢察官提出告訴（見四○一三號偵查卷第一至三頁）。案
      經檢察官偵查終結，認被告官偉民、溫昌貴、曾雅芬、李秀康、黃泳森等五人
      犯罪嫌疑不足而為不起訴處分（見同上偵查卷第一二九頁不起訴處分書）；被
      告丙○○、乙○○部分，則以有裁判上一罪關係分別移送原審八十一年度易字
      第八○三三號偽造文書案件、八十七年度易緝字第三二九號詐欺案件併案審理
      。前者，遞經最高法院八十三年度台上字第一○七號刑事判決確定。後者，上
      訴於本院後，則經以無裁判上一罪關係退回由檢察官另行偵辦。依告訴人前揭
      告訴意旨觀之，告訴人並未指訴被告乙○○有與被告丙○○共同偽造甲○○印
      章，偽造甲○○為傳偉公司股東進而變更為傳偉公司負責人情事至明。
（二）共同被告丙○○於檢察官偵查中固不否認有以傳偉公司（負責人甲○○）名義
      向前述大眾銀行等銀行貸款，並以被告乙○○等六人分別為各該契約連帶保證
      人之事實。並據供稱：「我貸這些錢是為了清償我弟弟一二○○萬元之外債」
      「換負責人為甲○○這件事，因我的同學、太太均不同意我去支持我弟弟，所
      以他們均不知道，這件事只有我弟弟知道」（見同上偵查卷第一一一頁反面、
      第一一二頁）。於原審調查中則供稱：「乙○○未參與傳偉公司」「蓋用甲○○的印章去申報傳偉公司股東是我自己去申報的」「（檢察官偵訊筆錄）可能
      有錯誤。我弟第是七十六年才借錢的，八十二年他沒找我借錢，當時應是我找
      他幫忙才對」（見原審卷第七五頁）。在本院調查時證稱：「傳偉公司發生財
      務問題，我才冒用甲○○的印章。：乙○○不知道此事」「全部是抵押貸款，
      ：因礙於銀行規定要連帶保證人，所以才找他們。這些貸款都是公司變更登記
      以後的事，變更登記之事，乙○○不知道。：貸款都作公司週轉用」「（在偵
      查中供述為了要清償弟弟一千二百萬元債務？）錢是用在傳偉公司上。一千二
      百萬元只有我知道錢用於何處，他們均不知情。筆錄可能誤解我意思，：，當
      時傳偉公司欠債一千七百萬元所以先以一千二百萬元還款」（見本院卷第二九
      、三十頁）。則丙○○於偵查中係證稱向銀行借貸款目的為償還乃弟乙○○對
      外之舉債一千二百萬元，乙○○知悉傳偉公司變更負責人為甲○○乙事。但其
      於原審及本院則改稱貸款為供公司週轉，傳偉公司變更負責人係其一人所為，
      被告乙○○不知情。依此，共同被告丙○○之前後供詞已有齟齬。
（三）被告乙○○堅詞否認有對外負債一千二百萬元情事（見本院卷第三十頁）。查
      丙○○以傳偉公司名義向銀行所貸得之款項一千餘萬元，並非箋箋之數，其與
      被告乙○○間固有兄弟之誼，然如謂丙○○貸款目的在清償乙○○外債，以其
      兄弟二人均稱約有多年未見面及乙○○否認有欠債之情形，則丙○○前述在偵
      查中所稱貸款幫被告乙○○償債云云，即與常情有違，應以其在審判中所述供
      傳偉公司週轉之用，為可採信。雖乙○○不諱言於八十一年六月三日傳偉公司
      與大眾銀行週轉金貸款契約擔任連帶保證人，且有上開契約可佐（見四○一三
      號偵查卷第十一頁），惟據陳稱：「我簽連帶保證人時借款人部分是空白的，
      當時沒有傳偉公司及負責人的名稱在上面」（見本院卷第二十四頁），此情並
      經證人丙○○證稱：「我先拿空白的契約書給被告簽，其他的資料我再補寫」
      （見本院卷第三十一頁）核符一致。查傳偉公司變更負責人為甲○○係在八十
      一年一月二十八日，此有經濟部公司執照影本足佐（見四○一三號偵查卷第九
      頁），而乙○○任前開大眾銀行貸款契約連帶保證人則係八十一年六月三日，
      業見前述，其簽約顯然已在公司負責人變更登記之後。依此，尚難僅憑被告任
      契約保證人即得謂其知曉傳偉公司負責人當初如何變更登記。
（四）觀之共同被告丙○○據以向銀行申請貸款之授信申請書等資料（見四○一三號
      偵查卷第四至十八頁），其上之「甲○○」署押均與原審命丙○○當庭書寫十
      遍之筆跡相同，各該「甲○○」署押係丙○○所偽造，為其是認在卷。足見偽
      造變更登記之相關資料並持向台北市政府建設局申報者，應僅有丙○○之個人
      行為。再者，共同被告丙○○因本件偽造文書案件，業經法院判決有罪確定，
      此有最高法院八十三年台上字第一０七號、本院八十二年度上訴字第二０四七
      號、台灣台北地方法八十一年度易字第八０三三號判決在卷可按（見一一五五
      八號偵查卷第二十二至三十八頁）。該確定判決所認定之事實，亦未列被告乙○○為共犯，亦適足佐證。
四、綜上所述，被告所辯，尚堪採信。此外，又查無其他積極證據，足認被告確有公
    訴人所指情事，自屬不能證明被告犯罪。揆諸首開規定及判例意旨，原審因而為
    被告此部分無罪之判決，依法並無不合。
五、檢察官上訴意旨略以：（一）共同被告丙○○於八十二年三月十一日偵查中已供
    稱「換負責人為甲○○這件事只有伊弟弟知道」等語，原判決諭知被告無罪，顯
    有不當。（二）起訴書係以此部分與有罪部分，有牽連犯之同一案件關係，縱原
    判決認被告此部分無罪，亦無庸為部分無罪之諭知。經查，前者除共同被告丙○○所為不利於被告乙○○之陳述外，別無其他補強事證足資擔保與事實相符，詳
    如前述。（二）後者，原判決已敘明被告「行使變造營業人銷售額與稅額申報書
    部分，既已變更起訴法條（行使偽造私文書變更為行使變造公文書），即與本件
    行使偽造私文書部分，無連續犯之裁判上一罪關係，又本件行使偽造私文書罪部
    分既為無罪，自亦與使公務員登載不實罪部分，無牽連犯之裁判上一罪關係，故
    本件此二部分仍應另為無罪之諭知」等語，經核並無違誤。查起訴書「證據並所
    犯法條」欄所稱之各罪關係，究係數罪併罰或有裁判上一罪關係，應以起訴書及
    法院判決所認定之犯罪事實為斷，尚難僅憑起訴書泛言數罪關係得以拘束法院之
    認定。從而，檢察官以前揭情詞提起上訴，即無理由，應予駁回。
據上論斷，應依刑事訴訟法第三百六十八條，判決如主文。
本案經檢察官吳國南到庭執行職務。
中      華      民      國    八十九    年      七      月     二十     日
                                臺灣高等法院刑事第二十三庭
                                    審判長法  官  劉  靜  嫻
                                          法  官  宋      祺
                                          法  官  吳      燦
右正本證明與原本無異。
如不服本判決應於收受送達後十日內向本院提出上訴書狀，其未敘述上訴之理由者並
得於提起上訴後十日內向本院補提理由書（均須按他造當事人之人數附繕本）。
                                          書記官  陳  靜  姿
中      華      民      國    八十九    年      七      月    二十一    日


司法院資訊處製作；財團法人民間司法改革基金會備份。
